臺灣橋頭地方法院民事判決
111年度橋簡字第377號
原      告  凱基商業銀行股份有限公司


法定代理人  魏寶生  
訴訟代理人  張恩綺  
被      告  梁華棟  
            梁淑如  
            梁明全  
            梁雅婷  
            梁力文  
受  告知人  高雄市岡山區農會

上列當事人間請求代位分割遺產事件，本院於民國111年6月10日
言詞辯論終結，判決如下：
    主  文
被告與梁健偉就被繼承人梁陳念所遺如附表一所示遺產，由被告
與梁健偉按如附表二「附表一編號1至2、4至6所示遺產應有部分
」、「附表一編號3所示遺產應有部分」欄所示比例分割為分別
共有。
訴訟費用由原告負擔十五分之一，餘由被告按附表二編號一至五
「應繼分比例」欄所示比例負擔。
    事實及理由
一、被告經合法通知，未於言詞辯論期日到場，核無民事訴訟法
    第386條各款所列情形，爰依原告聲請，由其一造辯論而為
    判決。
二、原告主張：訴外人梁健偉積欠原告債務新臺幣(下同)85,077
    元及利息未清償(下稱系爭債務)，經原告對梁健偉取得臺灣
    高雄地方法院99年度司促字第28211號支付命令在案。而梁
    健偉與被告共有訴外人梁陳念所遺如附表一所示遺產(下稱
    系爭遺產)，雖已辦理繼承登記而保持公同共有，惟迄今尚
    未分割，因系爭遺產並無不能分割之情形，且梁健偉怠於行
    使分割共有物之權利，原告為保全債權，爰依民法第242條
    、共有之法律關係提起本件訴訟。聲明：梁健偉與被告就附
    表一所示遺產應由梁健偉與被告按如附表二「應繼分比例」
    欄所示比例分割為分別共有。
三、被告均未於言詞辯論期日到場爭執，亦未提出書狀作何聲明
    或陳述。
四、得心證之理由：
（一）按債務人怠於行使其權利時，債權人因保全債權，得以自
      己之名義，行使其權利，民法第242條前段定有明文。又
      代位權係債權人代行債務人之權利，代行者與被代行者之
      間，必須有債權債務關係之存在，否則即無行使代位權之
      可言，並以債權人如不代位行使債務人之權利，其債權即
      有不能受完全滿足清償之虞而有保全債權之必要始得為之
      。倘債之標的與債務人之資力有關，如金錢之債，其債務
      人應就債務之履行負無限責任時，代位權之行使自以債務
      人陷於無資力或資力不足為要件。次按繼承人有數人時，
      在分割遺產前，各繼承人對於遺產全部為公同共有；繼承
      人得隨時請求分割遺產，但法律另有規定或契約另有訂定
      者，不在此限，民法第1151條、第1164條亦分別定有明文
      。經查，原告主張梁健偉積欠系爭債務，被告與梁健偉因
      繼承關係而取得系爭遺產，並已辦理繼承登記而維持公同
      共有關係等情，業據原告提出與所述相符之臺灣高雄地方
      法院99年度司執字第126828號債權憑證、繼續執行紀錄表
      、系爭遺產登記謄本、異動索引、全國財產稅總歸戶財產
      查詢清單、繼承系統表等件為證（見本院卷第15頁至第89
      頁、第319頁），並有高雄市稅捐稽徵處岡山分處111年3
      月21日高市稽岡房字第1118555991號函暨所附如附表一編
      號6所示建物課稅明細表、高雄市政府地政局岡山地政事
      務所111年3月18日高市地岡登字第11170287200號函暨所
      附如附表一編號5至6所示土地、建物登記謄本、異動索引
      、高雄市政府地政局鳳山地政事務所111年3月23日高市地
      鳳登字第11170252000號函暨所附如附表一編號1至4所示
      土地登記謄本、異動索引、土地登記申請書、繼承系統表
      、財政部高雄國稅局遺產稅免稅證明書節本、除戶戶籍謄
      本、臺灣高雄少年及家事法院函文等資料在卷可佐(見本
      院卷第103頁至第279頁、第293頁至第295頁、第299頁至
      第301頁)，堪認原告之主張為真實。而系爭遺產並無依法
      律規定或依契約訂定不得分割之情形，且依原告提出之繼
      續執行紀錄表所載，梁健偉迭於103、105、106、108、11
      0年間執行均無受償，顯見梁健偉除系爭遺產外，已無其
      他財產足敷清償原告債權，而陷於無資力，卻怠於行使其
      分割系爭遺產之權利，原告為保全其債權，代位梁健偉請
      求分割系爭遺產，於法即無不合。
（二）再按共有物分割之方法不能協議決定者，法院得因各共有
      人之聲請命為以原物分配於各共有人，或原物分配顯有困
      難時，得變賣共有物，以價金分配於各共有人，民法第82
      4條第2項定有明文。公同共有物分割之方法，除法律另有
      規定外，準用關於共有物分割之規定，亦為同法第830條
      第2項所明定。又裁判分割共有物訴訟，為形式之形成訴
      訟，其事件本質為非訟事件，究依何種方式為適當，法院
      有自由裁量之權，並應斟酌當事人之聲明、共有物之性質
      、經濟效用及全體共有人之利益等情事公平決之，不受當
      事人聲明之拘束，惟應斟酌共有人之利害關係、共有物之
      性質、價格及利用效益等情事，以謀分割方法之公平適當
      。又法院選擇遺產分割之方法，應具體斟酌公平原則、各
      繼承人之利害關係、遺產之性質及價格、利用價值、經濟
      效用、經濟原則及使用現狀、各繼承人之意願等相關因素
      ，以為妥適之判決。查原告主張就系爭遺產之分割方法以
      分別共有方式分割，參以原告代位其債務人梁健偉提起本
      件訴訟之目的，應僅為求得就梁健偉分得之遺產聲請強制
      執行，苟採變價分割方式，將致全體被告有喪失共有權之
      虞，顯有未洽，進認如採分別共有之分割方案除與法無違
      外，且僅係將公同共有改為分別共有，並不損及各共有人
      之利益，況各共有人若取得分別共有，對於所分得之應有
      部分均得自由單獨處分、設定負擔，可避免公同共有關係
      久延致影響彼此權益，反而對於各共有人較為有利，倘被
      告希望保留系爭遺產，於梁健偉出售其分得系爭遺產之應
      有部分時，依土地法第34條之1第4項之規定有以同一價格
      優先承購之權利存在，被告如行使優先承購權，仍可保留
      該不動產之完整性。是將系爭遺產由公同共有分割為分別
      共有，應屬合理而可採。
五、綜上所述，原告依民法第242條、共有法律關係，代位梁健
    偉請求被告分割系爭遺產，將系爭遺產由被告及梁健偉各按
    如附表二「附表一編號1至2、4至6所示遺產應有部分」、「
    附表一編號3所示遺產應有部分」欄所載比例分割為分別共
    有，為有理由，應予准許。
六、末按因分割共有物或其他性質上類似之事件涉訟，由敗訴當
    事人負擔訴訟費用顯失公平者，法院得酌量情形，命勝訴之
    當事人負擔其一部，民事訴訟法第80條之1定有明文。本件
    原告代位梁健偉對被告提起分割遺產之訴雖有理由，惟原告
    實係以保全債權為目的而行使債務人之遺產分割請求權，其
    與被告均因此互蒙其利，故關於訴訟費用之負擔，應由原告
    負擔15分之1，餘由被告按如附表二編號1至5「應繼分比例
    」欄所示比例負擔，方屬事理之平，爰併諭知訴訟費用之負
    擔如主文所示。
七、訴訟費用負擔之依據：民事訴訟法第80條之1、第85條第1項
    但書。 　　　
中　　華　　民　　國　　111 　年　　6 　　月　　24　　日
    　　　　　　　橋頭簡易庭　法　　　官  薛博仁
以上正本係照原本作成。
如不服本判決，應於送達後20日內，向本院提出上訴狀並表明上
訴理由，如於本判決宣示後送達前提起上訴者，應於判決送達後
20日內補提上訴理由書（須附繕本）。
    　　　　　　　　　　　　  書　記　官  林國龍
中　　華　　民　　國　　111 　年　　6 　　月　　24　　日
附表一：
編號 地號/建號/門牌地址 分割前權利範圍 1 高雄市○○區○○段000地號土地 公同共有全部 2 高雄市○○區○○段00地號土地 公同共有全部 3 高雄市○○區○○段00地號土地 公同共有100,000分之51,662 4 高雄市○○區○○段00地號土地 公同共有全部 5 高雄市○○區○○○段00○00地號土地 公同共有全部 6 門牌號碼高雄市○○區○○○路000巷0弄00號建物(即高雄市○○區○○○段000○號及暫編高雄市○○區○○○段0000○號建物) 公同共有全部 
附表二：
編號 姓名 應繼分比例 附表一編號1至2、4至6所示遺產應有部分 附表一編號3所示遺產應有部分 1 丁○○ 10分之3 10分之3 1,000,000分之154,986 2 丙○○ 10分之3 10分之3 1,000,000分之154,986 3 甲○○ 5分之1 5分之1 500,000分之51,662 4 乙○○ 15分之1 15分之1 1,500,000分之51,662 5 戊○○ 15分之1 15分之1 1,500,000分之51,662 6 梁健偉 (即被代位人) 15分之1 15分之1 1,500,000分之51,662